【裁判字號】    95,簡上,644
【裁判日期】    951222
【裁判案由】    竊盜
【裁判全文】
臺灣高雄地方法院刑事判決            95年度簡上字第644 號
上  訴  人
即  被  告  乙○○
輔  佐  人  甲○○
即被告之父
上列上訴人因竊盜案件，不服本院高雄簡易庭95年度簡字第2322
號中華民國95年4 月27日第一審判決（聲請簡易判決處刑案號：
95年度偵字第6796號）提起上訴，本院管轄之第二審合議庭，判
決如下：
    主  文
原判決撤銷。
乙○○連續竊盜，處拘役參拾日，如易科罰金以新臺幣玖佰元折
算壹日。緩刑貳年。
    事  實
一、乙○○罹患有精神分裂症，其判斷及認知能力均低於常人，
    且受該病症影響有認知功能下降情形，為精神耗弱之人，其
    因未持續就醫、服藥，於處於精神耗弱之狀態下，竟基於意
    圖為自己不法所有之概括犯意，連續3 次於附表所示犯罪時
    間、犯罪地點，分別徒手竊盜如附表所示之竊取物品，嗣於
    95年2 月24日15時許，經警循線至其位於高雄市○○區○○
    街130 號住處，當場查獲泰迪熊2 隻。
二、案經高雄市政府警察局三民第一分局報告臺灣高雄地方法院
    檢察署檢察官聲請簡易判決處刑。
    理  由
一、上開犯罪事實，業據被害人之代理人丁○○指訴綦詳，並有
    高雄市政府警察局三民分局扣押筆錄、扣押物品目錄表、被
    害人立具之贓物認領保管收據各1 紙及查獲照片5 幀在卷可
    資佐證，復據被告於本院坦認犯行，本案事證明確，其犯行
    堪以認定。
二、論罪科刑：
（一）按被告行為時，刑法第320 條第1 項所定之法定本刑為5
      年以下有期徒刑、拘役或500 元以下罰金，另依罰金罰鍰
      提高標準條例第1 條前段規定，依法律應處罰金、罰鍰者
      ，就其原定數額得提高為2 至10倍 (中華民國72年7 月27
      日司法院、行政院令發布，並自72年8 月1 日起施行：「
      依戡亂時期罰金罰鍰提高標準條例 (80年5 月6 日修正名
      稱為罰金罰鍰提高標準條例)第1條前段及第3 條規定將刑
      法定有罰金各條之罰金數額，均提高為10倍)。 及依現行
      法規所定貨幣單位折算新臺幣條例第2 條規定，現行法規
      所定金額之貨幣為圓、銀元或元者，以新臺幣元之3 倍計
      算，換言之，被告行為時之刑法第320 條第1 項之法定本
      刑，就罰金部分，經折算為新臺幣後，為新臺幣15000 元
      ；而被告行為後，依95年6 月14日公布之刑法施行法第1
      條之1 規定，中華民國94年1 月7 日刑法修正施行後，刑
      法分則編所定罰金之貨幣單位為新臺幣 (第1 項)。94 年
      1 月7 日刑法修正時，刑法分則編未修正之條文定有罰金
      者，自94年1 月7 日刑法修正施行後，就其數額提高為30
      倍。但自72年6 月26日至94年1 月7 日新增或修正之條文
      ，就其所定數額提高為3 倍 (第2 項)， 其立法理由謂：
      刑法24年施行後，為解決國民所得經濟水準已大幅提昇問
      題，有關罰金與罰鍰倍數之調整及銀元與新臺幣之折算標
      準，訂有「罰金罰鍰提高標準條例」及「現行法規所定貨
      幣單位折算新臺幣條例」，除罰金以1 銀元折算3 元新臺
      幣外，並將72年6 月26日以前修正之刑法部分條文罰金數
      額提高為10倍；其後修正者則不再提高倍數，亦即刑法分
      則各罪罰金數額視前開情形分別提高為30倍或3 倍。考量
      新修正之刑法施行後，不再適用「現行法規所定貨幣單位
      折算新臺幣條例」，為使罰金數額趨於一致，避免衍生新
      舊法比較適用問題，以緩和實務適用法律之衝擊，於不變
      動罰金數額之前提下，爰為第2 項規定等語。查刑法第32
      0 條第1 項自72年6 月26日至94年1 月7 日間並無修正，
      是依據前揭刑法施行法第1 條之1 之規定，刑法320 條第
      1 項之法定本刑，自95年7 月1 日起，就罰金部分即改為
      新臺幣15000 元，與刑法施行法第1 條之1 修訂前之數額
      並無不同。是本件無論適用行為時之刑法第320 條第1 項
      、罰金罰鍰提高標準條例第1 條前段 (提高為10倍)及 依
      現行法規所定貨幣單位折算新臺幣條例第2 條規定，或依
      裁判時之刑法第320 條第1 項、刑法施行法第1 條之1 規
      定，該條法定本刑之罰金數額均相同，本院審酌前揭立法
      理由，認此部分應適用行為時法律即修正前刑法第320 條
      第1 項之規定。
（二）被告行為後業已刪除刑法第56條連續犯之規定，被告所犯
      數次竊盜犯行，即應論以數罪分論併罰，此刪除雖非犯罪
      構成要件之變更，但顯已影響行為人刑罰之法律效果，自
      屬法律有變更，依新法第2 條第1 項規定，比較新、舊法
      結果，仍應適用較有利於被告之行為時法律即修正前刑法
      第56條論以連續犯。
（三）是核被告所為，係犯修正前刑法第320 條第1 項之普通竊
      盜罪。被告前開多次竊盜犯行，時間緊接，手法相類，觸
      犯構成要件相同之罪，應依修正前刑法第56條之規定論以
      一罪，並加重其刑。
（四）又被告行為時之刑法第19條第1 項規定：心神喪失人之行
      為，不罰。同條第2 項規定：精神耗弱人之行為，得減輕
      其刑。惟上開條文於94年1 月7 日修正為：行為時因精神
      障礙或其他心智缺陷，致不能辨識其行為違法或欠缺依其
      辨識而行為之能力者，不罰。 (第19條第1 項)行 為時因
      前項之原因，致其辨識行為違法或依其辨識而行為之能力
      ，顯著減低者，得減輕其刑。 (第19條第2 項)前2項規定
      ，於因故意或過失自行招致者，不適用之。 (第19條第3
      項)該 修正修文於同年2 月2 日公布，並於95年7 月1 日
      生效施行；考其立法理由謂：一、現行法第一項「心神喪
      失」與第二項「精神耗弱」之用語，學說及實務見解，均
      認其等同於「無責任能力」與「限制責任能力」之概念。
      惟：（1） 「心神喪失」與「精神耗弱」之語意極不明確
      ，其判斷標準更難有共識。實務上，欲判斷行為人於行為
      時之精神狀態，常須藉助醫學專家之鑑定意見；惟心神喪
      失與精神耗弱概念，並非醫學上之用語，醫學專家鑑定之
      結果，實務上往往不知如何採用，造成不同法官間認定不
      一致之情形。（2） 學理上，責任能力之概念，已因犯罪
      理論之演變，而使其範圍限縮。在傳統犯罪理論上，犯罪
      之構成要件該當性與違法性所判斷之對象，係客觀之外在
      犯罪事實，至行為人之主觀能力或心理狀態事實，則屬有
      責性判斷之對象；惟當今通說之犯罪理論，則認犯罪之構
      成要件該當性、違法性及有責性，所判斷之對象，均有客
      觀及主觀事實，尤其故意犯之構成要件該當性，對於客觀
      之構成犯罪事實，行為人主觀上須具備認識及意欲，始足
      當之，學理上，亦有行為能力之概念。因此，現今責任能
      力之範圍，已較傳統理論為狹。應如何將其具體標準予以
      明文，更屬必要。二、關於責任能力之內涵，依當前刑法
      理論，咸認包含行為人辨識其行為違法之能力，以及依其
      辨識而行為之能力。至責任能力有無之判斷標準，多認以
      生理學及心理學之混合立法體例為優。易言之，區分其生
      理原因與心理結果二者，則就生理原因部分，實務即可依
      醫學專家之鑑定結果為據，而由法官就心理結果部分，判
      斷行為人於行為時，究屬無責任能力或限制責任能力與否
      。在生理原因部分，以有無精神障礙或其他心智缺陷為準
      ；在心理結果部分，則以行為人之辨識其行為違法，或依
      其辨識而行為之能力，是否屬不能、欠缺或顯著減低為斷
      。行為人不能辨識其行為違法之能力或辨識之能力顯著減
      低之情形，例如，重度智障者，對於殺人行為完全無法明
      瞭或難以明瞭其係法所禁止；行為人依其辨識違法而行為
      之能力欠缺或顯著減低之情形，例如，患有被害妄想症之
      行為人，雖知殺人為法所不許，但因被害妄想，而無法控
      制或難以控制而殺害被害人。爰仿德國立法例，將現行第
      一項、第二項之規定，予以修正。是現行法第19條之規定
      ，其中第1 項、第2 項之規定，係將修正前之第19條第1
      項、第2 項之「心神喪失」與「精神耗弱」之語意，加以
      明確化，是並無所謂利與不利行為人之問題，換言之，即
      應依一般法律適用之原則，適用裁判時即修正後刑法第19
      條之規定。本件被告罹患重鬱症、懼社交症、精神分裂症
      ，有高雄市立凱旋醫院診斷證明書2 紙在卷可參)， 本院
      針對被告為前開犯行時之精神狀態，送請高雄市立凱旋醫
      院為精神鑑定，經該院參酌被告之個人發展史、家庭史、
      生活史及疾病史，並經精神狀況檢查、心理測驗等鑑定程
      序，認被告於案發前認知及現實判斷力明顯較一般人受損
      ，對問題的判斷力和控制力會較一般人差，在案發時應係
      屬「精神耗弱之人」有該醫院出具之精神鑑定書1 份在卷
      可考 (見本院卷第42-50 頁)。 被告為上揭犯行時既為精
      神耗弱之人，爰依修正後刑法第19條第2 項之規定減輕其
      刑，並依法先加後減之。。
三、原審以本件被告罪證明確，予以論罪科刑，固非無見，惟原
    判決未考量被告於行為時處於精神耗弱之狀態，致未依修正
    前刑法第19條第2 項規定減輕其刑，尚有未洽；上訴人上訴
    意旨指摘及此，為有理由，自應由本院將原判決予以撤銷改
    判。審酌被告年輕力壯，不思依循正途獲取財物，而肆意於
    商店內多次竊取財物，自有可議，惟念及被告所竊物品之價
    值尚非甚高，犯罪後業已賠償被害人，其於行為時處於精神
    耗弱之狀態，及其犯罪之動機、目的、手段等一切情狀，量
    處如主文所示之刑。又被告於本件犯罪時之刑法第41條第1
    項前段規定：「犯最重本刑為5 年以下有期徒刑以下之刑之
    罪，而受6 個月以下有期徒刑或拘役之宣告，因身體、教育
    、職業、家庭之關係或其他正當事由，執行顯有困難者，得
    以1 元以上3 元以下折算1 日，易科罰金。」，及依前述現
    行法規所定貨幣單位折算新臺幣條例第2 條規定，現行法規
    所定金額之貨幣為圓、銀元或元者，以新臺幣元之3 倍計算
    ，及依修正前罰金罰鍰提高標準條例第2 條前段（現已刪除
    ）規定，依刑法第41條易科罰金者，就其原定數額提高為10
    0 倍折算1 日，故被告行為時之易科罰金折算標準，得以銀
    元100 元以上300 元以下折算1 日，經折算為新臺幣後，應
    以新臺幣300 元以上900 元以下折算1 日。惟95年7 月1 日
    修正公布施行之刑法第41條第1 項前段則規定：「犯最重本
    刑為5 年以下有期徒刑以下之刑之罪，而受6 個月以下有期
    徒刑或拘役之宣告者，得以新臺幣1000元、2000元或3000元
    折算1 日，易科罰金。」比較修正前後之易科罰金折算標準
    ，以95年7 月1 日修正公布施行前之規定，較有利於受刑人
    ，則應依刑法第2 條第1 項前段，適用修正前刑法第41條第
    1 項前段規定，定其折算標準。是本件並依修正前刑法第41
    條第1 項前段、現行法規所定貨幣單位折算新臺幣條例第2
    條規定，諭知易科罰金之折算標準。
四、末查，被告前未曾因故意犯罪受有期徒刑以上刑之宣告，有
    臺灣高等法院被告前案紀錄表5 份在卷可稽，其因一時失慮
    ，致觸本件犯行，經此刑之宣告後，應知警惕而無再犯之虞
    ，且蒞庭檢察官亦同意為緩刑之諭知，本院因認暫不執行其
    刑為當，又刑法第74條有關緩刑之規定，業於94年1 月7 日
    修正公布，並於95年7 月1 日施行。修正前刑法第74條第1
    項第1 款原規定受2 年以下有期徒刑、拘役或罰金之宣告，
    且未曾受有期徒刑以上刑之宣告者，得宣告緩刑，且依修正
    前刑法第93條第1 項規定，緩刑期間內得付保護管束，另於
    同法第75條規定僅須於緩刑期間內更故意犯罪、或緩刑前故
    意犯罪，而在緩刑期內受有期徒刑以上之宣告者，即可撤銷
    緩刑。修正後刑法第74條除維持前述宣告刑之限制外，另改
    以「未曾因故意犯罪受有期徒刑以上刑之宣告者」即可宣告
    緩刑，並增列同條第2 項規定法院得課予被告一定之負擔，
    惟同法第75條則規定須行為人於「緩刑期內因故意犯他罪，
    而在緩刑期內受不得易科罰金之有期徒刑以上刑之宣告確定
    」或「緩刑前因故意犯他罪，而在緩刑期內受不得易科罰金
    之有期徒刑以上刑之宣告確定」，方得撤銷緩刑，且須於判
    決確定後6 月以內始可為之。綜此以觀，修正後刑法針對緩
    刑雖增列法院得課予被告一定義務之負擔，然此舉乃係協助
    被告於緩刑期間內徹底糾正其犯行，藉以貫徹緩刑宣告之目
    的，此外更同時放寬宣告緩刑之要件，且限制撤銷緩刑之要
    件，避免因社會非難程度較輕之過失犯、及惡性輕微或偶發
    性犯罪之行為人因此喪失改過自新之機會。準此，茲就修正
    前、後刑法關於緩刑之相關規定加以合併比較，本院乃認應
    以修正後刑法關於緩刑之規定較有利於被告（最高法院95
    年第8 次刑事庭會議結論亦採同一見解），故應依刑法第2
    條第1 項但書，適用裁判時、即修正後刑法緩刑相關規定作
    為應否宣告緩刑之依據。是本件有關緩刑之宣告，自應適用
    修正後之刑法第74條之規定，爰宣告緩刑2 年。
五、另按，94年1 月7 日修正前之刑法第2 條第2 項規定：保安
    處分適用裁判時之法律，惟修正後之條文則改為：非拘束人
    身自由之保安處分，適用裁判時之法律，足見立法者將保安
    處分區分為拘束人身自由之保安處分及非拘束人身自由之保
    安處分，苟保安處分之性質並非拘束人身自由者，係有刑法
    第2 條第2 項從新原則之適用，反之，若保安處分之性質係
    屬拘束人身自由者，即應回歸刑法第2 條第1 項從舊從輕原
    則之適用，此為主觀解釋、反面解釋、體系解釋之當然結果
    當處所，施以監護。查刑法第87規定之監護處分係令行為人
    進入精神病院、醫院、慈善團體及其最近親屬或其他適當處
    所，接受監護，檢察官對於受監護處分之人，於指揮執行後
    ，至少每月應視察一次，未經指揮執行之檢察官聲請法院停
    止執行之前，行為人無法離開該治療場所 (參見保安處分執
    行法第2 條、第28條、第47 條 、第48條)， 是上開監護處
    分核屬拘束人身自由之保安處分，應無疑義；從而，自應依
    刑法第2 條第1 項之規定，比較新、舊法何者有利，何者不
    利行為人之後，再決定適用新法或舊法。查被告行為時之刑
    法第87條規定：因心神喪失而不罰者，得令入相當處所，施
    以監護 (第1 項)。 因精神耗弱或瘖啞而減輕其刑者，得於
    刑之執行完畢或赦免後，令入相當處所，施以監護 (第2 項
    )。 前2 項處分期間為3 年以下 (第3 項)。 惟上開條文於
    94年1 月7日 修正為：因第19條第1 項之原因而不罰者，其
    情狀足認有再犯或有危害公共安全之虞時，令入相當處所，
    施以監護 (第1 項)。 有第19條第2 項及第20條之原因，其
    情狀足認有再犯或有危害公共安全之虞時，於刑之執行完畢
    或赦免後，令入相當處所，施以監護。但必要時，得於刑之
    執行前為之 (第2 項)。 前2 項之期間為5 年以下。但執行
    中認無繼續執行之必要者，法院得免其處分之執行 (第3 項
    )。 上開修正條文於同年2 月2 日公布，並於95年7 月1 日
    生效施行。茲依刑法第2 條第1 項規定比較新、舊法之結果
    ，修正前之刑法87條規定只要行為人因心神喪失而不罰或因
    精神耗弱或瘖啞而減輕其刑者，即得於刑之執行完畢或赦免
    後，令入相當處所，施以監護 (第1 項、第2 項)， 而修正
    後之刑法第87條定，限於行為人因精神障礙或其他心智缺陷
    ，致不能辨識其行為違法或欠缺依其辨識而行為之能力而不
    罰 (修正前第19條第1 項條文為：精神喪失人之行為，不罰
    )、 或因精神障礙或其他心智缺陷，致其辨識行為違法或依
    其辨識而行為之能力，顯著減低而減輕其刑 (修正前第19條
    第2 項條文為：精神耗弱人之行為，得減輕其刑)， 且其情
    狀足認有再犯或有危害公共安全之虞時，法院始得於裁判時
    宣告行為人應於刑之執行完畢或赦免後，令入相當處所，施
    以監護之保安處分，因精神耗弱或瘖啞而而減輕其刑者，必
    要時得於刑之執行前為之 (第1 項、第2 項)， 增加法院宣
    告監護處分之要件，亦即，限縮法院宣告監護處分之範圍，
    就此部分言之，自以修正後之規定對行為人較為有利；又依
    修正前刑法第87條第3 項之規定，監護處分期間為3 年以下
    ，而修正後刑法第87條第3 項之規定，監護處分期間為5 年
    以下，但執行中認無繼續執行之必要者，法院得免其處分之
    執行，就監護處分之期間而言，則以修正前之規定對行為人
    較為有利。綜合比較兩者之結果，修正前規定之監護期間為
    3 年以下，雖較修正後之規定有利於行為人，惟修正後之規
    定增加法院宣告監護處分之要件，苟行為人雖因精神障礙或
    其他心智缺陷，致不能辨識其行為違法或欠缺依其辨識而行
    為之能力而不罰，或因精神障礙或其他心智缺陷，致其辨識
    行為違法或依其辨識而行為之能力，顯著減低而減輕其刑，
    但行為人並無足認有再犯或有危害公共安全之虞時，法院仍
    不得於裁判時宣告行為人應於刑之執行完畢或赦免後，或於
    刑之執行前令入相當處所，施以監護之保安處分；換言之，
    若法院並無證據證明行為人有再犯或有危害公共安全之虞時
    ，即不得宣告監護處分，行為人自無再受監護期間較長之不
    利益，反之，若認行為人有再犯或有危害公共安全之虞而宣
    告監護處分時，雖行為人有遭受監護期間較長之不利益，惟
    依新修正之刑法第87條第3 項及保安處分執行法第28條第1
    項、第3 項之規定，行為人接受監護處分之執行，在期間未
    終了前，執行機關認無繼續執行之必要者，得報請指揮執行
    之檢察官聲請法院裁定停止執行，行為人仍有可能於執行期
    間停止執行，是以，修正後之宣告監護處分之要件限制之利
    益相較於修正前之監護期間之利益 (最長3 年)， 顯然較有
    利於行為人，故依刑法第2 條第1 項但書之規定，本件被告
    是否有令入相當處所，施以監護之必要，自應適用修正後之
    刑法第87條第2 項規定以判斷之。經查，本院依職權送請高
    雄市立凱旋醫院鑑定被告於本件行為時之精神狀態，經該院
    鑑定結果固認被告當時之精神狀態屬於精神耗弱之程度，詳
    述如前，惟本件被告並無犯罪前科，素行良好，依現存之證
    據，被告係在精神耗弱之狀態下，認知及判斷能力受損，始
    竊取商店內之物品，僅為偶發之事件，並無證據證明其有再
    犯之虞，且被告所侵害之財產法益尚屬輕微，亦難認有何危
    害公共安全之虞，是本件被告應無於刑之執行完畢或赦免後
    ，令入相當處所，施以監護之必要，爰不另為監護處分之諭
    知；前揭高雄市立凱旋醫院鑑定書之建議，雖認被告應接受
    持續規則精神藥物及精神復健之治療，建議請其家屬協助被
    告規則就醫或接受持續性治療，避免疾病復發或再次誤觸法
    網等語，未及考量新修正刑法第87條第2 項之要件，本院自
    不受拘束，亦附此敘明。
據上論斷，應依刑事訴訟法第455條之1第1項、第3項、第369 條
第1 項前段、第364 條、第299 條第1 項前段，刑法第2 條第1
項前段、第74條第1 項第1 款、第19條第2 項、修正前刑法第56
條、修正前刑法第320 條第1 項、修正前刑法第41條第1 項前段
，現行法規所定貨幣單位折算新臺幣條例第2 條、罰金罰鍰提高
標準條例第1 條前段、修正前罰金罰鍰提高標準條例第2 條前段
（現已刪除），判決如主文。
本案經檢察官丙○○到庭執行職務。
中    華    民    國    95    年    12    月    22    日
                    刑事第四庭  審判長法  官  郭玫利
                                      法  官  陳明呈
                                      法  官  林意芳
以上正本證明與原本無異。
本判決不得上訴。
中    華    民    國    95    年    12    月    22    日
                                      書記官  曾秀鳳
附錄本判決論罪之法條：
刑法第320條第1項
意圖為自己或第三人不法之所有，而竊取他人之動產者，為竊盜
罪，處5 年以下有期徒刑、拘役或500 元以下罰金。
附表：
┌──┬──────┬──────┬──────────┐
│編號│犯罪時間    │犯罪地點    │竊取物品            │
├──┼──────┼──────┼──────────┤
│1   │95年1 月27日│高雄市三民區│泰迪熊1隻           │
│    │晚上9時許   │林森一路176 │                    │
│    │            │號統一超商  │                    │
├──┼──────┼──────┼──────────┤
│2   │95年1 月28日│同上        │泰迪熊玩偶1隻       │
│    │下午1時5分許│            │魔法捲睫毛膏1支     │
│    │            │            │凱蒂貓巧克力錦盒4盒 │
│    │            │            │玩色指甲油3罐       │
│    │            │            │大肚熊玩偶1隻       │
│    │            │            │情人節花束1束       │
├──┼──────┼──────┼──────────┤
│3   │95年2 月1 日│同上        │填充泰迪熊1隻       │
│    │下午2 時13分│            │                    │
│    │許          │            │                    │
└──┴──────┴──────┴──────────┘


司法院資訊處製作；財團法人民間司法改革基金會備份。
